臺灣高等法院刑事判決
110年度交上訴字第103號
上  訴  人  臺灣桃園地方檢察署檢察官 
被      告  彭溪圳


上列上訴人因被告犯公共危險案件，不服臺灣桃園地方法院108
年度交訴字第117號，中華民國110年4月20日第一審判決（起訴
案號：臺灣桃園地方檢察署108年度偵字第19897號），提起上訴
，本院判決如下：
    主  文
上訴駁回。
    理  由
一、本案經本院審理結果，認為原審就卷內證據調查之結果為綜
    合判斷，以不能證明被告彭溪圳犯罪為由，諭知被告無罪，
    已詳敘其證據取捨之理由，且不悖論理及經驗法則，核無不
    當，應予維持，並引用原審判決所記載之理由（如附件）。
二、檢察官上訴意旨略以：按刑法第185條之4之肇事逃逸罪，在
    判斷行為人是否認識其駕駛行為有肇致事故並致人死傷時，
    須綜合事故態樣、事故嚴重性、事故發生時間、有無其他可
    疑之事故發生原因、行為人距離事故發生地點之遠近、行為
    人有無違反交通法規及其違反內容為何等一切與行為人、事
    故相關之客觀情狀而為觀察，故縱使行為人所駕駛動力車輛
    未發生碰撞，仍應統合所有客觀情狀來認定行為人是否認識
    其駕駛行為有肇致事故，不得因行為人所駕駛動力車輛未生
    碰撞，率認行為人主觀上難以認識其駕駛行為有肇致事故。
    依本案勘驗筆錄及現場監視器截圖照片所示，被告駕車貿然
    左轉之行為與被害人賴治翔直行機車煞車後倒地之位置，具
    有空間及時間上之密接性，依交通往來係動態且快速之情況
    判斷，應屬駕駛行為會互相影響之範圍，而衡諸一般駕駛人
    均能認識到行駛於道路上之駕駛人，若有轉彎車未讓直行車
    先行，將可能與直行車之駕駛人發生事故，則被告當時應有
    意識其駕車左轉之行為，可能造成對向來車閃避不及而發生
    事故之風險。況依案發現場之監視錄影畫面，被害人因被告
    駕車貿然左轉之行為而煞車倒地，並與被告所駕駛之車輛位
    置甚接近，其間並無其他車輛插入，是本案事故雖未發生車
    輛碰撞，然因兩車相距甚近，時點又係緊接在被告為上開左
    轉之行向舉動後，衡情被告在當下應能意識到其駕車左轉之
    行為有肇事之情形。參以被告自承有看見被害人倒地等情，
    足徵被告在本件案發時，就其駕車左轉之行為導致本件事故
    發生一節，確有所認識。綜合本件事故態樣、被告違規駕駛
    行為之內容及該違規行為與本件事故發生地點係在駕駛行為
    會互相影響之範圍內、事故態樣與被告違規駕駛行為之常態
    合理關聯性等一切客觀情狀，足認被告在主觀上就其貿然駕
    車左轉之行為，肇致被害人失控倒地受傷一事有所認識；被
    告既知悉其有危險駕駛之行為在先，嗣察覺被害人人車倒地
    ，卻未確認被害人是否有即時救護之需求，即逕行駛離現場
    ，符合肇事逃逸罪之構成要件。原審僅憑被告主觀上仍有可
    能認為被害人機車倒地之原因或係因被害人自己操控不當所
    致，似嫌速斷，有違經驗法則、論理法則，難認適法。爰提
    起上訴，請求撤銷原判決等語。
三、按犯罪事實應依證據認定之，無證據不得認定其犯罪事實；
    不能證明被告犯罪者，應諭知無罪判決，刑事訴訟法第154 
    條、第301條第1項分別定有明文。是刑事訴訟上證明之資料
    ，無論為直接證據或間接證據，均須達於通常一般之人均不
    致有所懷疑，而得確信其真實之程度，始得據為有罪之認定
    ，若其關於被告是否犯罪之證明未能達此程度，而有合理之
    懷疑存在，致使無從形成有罪之確信，根據「罪證有疑，利
    於被告」之證據法則，即不得據為不利被告之認定（最高法
    院110年度台上字第5711號判決意旨參照）。又按證據之取
    捨與證據之證明力如何，均屬事實審法院得自由裁量、判斷
    之職權；茍其此項裁量、判斷，並不悖乎通常一般人日常生
    活經驗之定則或論理法則，又於判決內論敍其何以作此判斷
    之心證理由者，即不得任意指摘其為違法（最高法院105年
    度台上字第1647號判決意旨參照）。查原審經綜合被告之供
    述、證人即被害人之證述、本件道路交通事故現場圖、道路
    交通事故調查報告表㈠、㈡、現場照片共17張、監視器錄影畫
    面翻拍照片共15張、桃園市政府車輛行車事故鑑定會109 年
    5月19日桃交鑑字0000000000號函所附本件車禍事故之鑑定
    意見書、聯新國際醫院診斷證明書等卷內證據，並經當庭勘
    驗前揭現場監視器光碟影像所示本件車禍事故之具體經過情
    形（見原審卷第57至59頁）後，認被告在本件車禍事故現場
    駕車貿然左轉之行為，致被害人發現前方危險情況時，因緊
    急煞車而人車倒地受傷，違反轉彎車應讓直行車先行之道路
    交通安全規則，確有駕駛過失，其過失行為與被害人所騎機
    車因此倒地、被害人因此受傷間，固有相當因果關係。惟依
    證人即被害人在原審審理時所述，其係因見被告並無禮讓其
    所騎機車先行之意思，故於機車尚未騎至本案交岔路口停止
    線時，即自行採取避險措施，致機車失控倒地，且經參酌被
    害人所騎機車之車身開始左傾、繼而倒地之位置，及雙方車
    輛確未發生碰撞或擦撞等情，認被告在左轉彎之過程中，縱
    有從其所駕駛車輛之後照鏡看見對向車道駛至本案交岔路口
    之被害人機車倒地，然無法排除被告在主觀上有可能認為該
    機車倒地之原因係因被害人自己操控不當所致，與其駕車左
    轉之行為無涉，被告辯稱當時不知被害人機車倒地之原因與
    其有關等抗辯，尚非全無憑據，因認依本件卷內事證，尚無
    法證明被告在主觀上係明知或預見自己肇事致被害人受傷之
    事實，則被告縱於左轉彎後即繼續駕車駛離現場，並未停留
    於現場或報警、電召救護車救助被害人，仍與肇事逃逸罪之
    構成要件未合，檢察官就被告所涉肇事逃逸罪嫌，所舉證據
    在客觀上尚未達到使通常一般之人均不致於有所懷疑，而得
    確信被告確有肇事逃逸犯行之程度，即仍存有合理之可疑，
    爰為被告無罪之諭知，已詳為說明其認定之依據。經核原判
    決所為論斷，從形式上觀察，難認有違背經驗法則、論理法
    則或有其他違背法令之情形，自不容任意指為違法。檢察官
    上訴意旨仍執原審已詳予斟酌之證據，對於原判決已說明事
    項及屬原審採證認事職權之適法行使，逕為相異評價，指摘
    原審認定被告在主觀上有可能認為被害人機車倒地之原因，
    係因被害人自己操控不當所致，與被告之過失行為無關，不
    應令被告負肇事逃逸罪責之判斷，違反經驗法則、論理法則
    等語，尚難採認，其上訴為無理由，應予駁回。
據上論斷，應依刑事訴訟法第373條、第368條，判決如主文。
本案由檢察官邱文中提起公訴，經檢察官高健祐提起上訴，由檢
察官王亞樵到庭執行職務。
中　　華　　民　　國　　110 　年　　12　　月　　30　　日
                  刑事第十五庭  審判長法  官  陳芃宇
                                      法  官  曹馨方
                                      法  官  陳勇松
以上正本證明與原本無異。
檢察官如不服本判決，應於收受送達後20日內向本院提出上訴書
狀，惟須受刑事妥速審判法第9條限制。其未敘述上訴之理由者
，並得於提起上訴後20日內向本院補提理由書(均須按他造當事
人之人數附繕本)「切勿逕送上級法院」。
刑事妥速審判法第9條：
除前條情形外，第二審法院維持第一審所為無罪判決，提起上訴
之理由，以下列事項為限：
一、判決所適用之法令牴觸憲法。
二、判決違背司法院解釋。
三、判決違背判例。
刑事訴訟法第 377 條至第 379 條、第 393 條第 1 款之規定，
於前項案件之審理，不適用之。
                                      書記官  邱紹銓
中　　華　　民　　國　　110 　年　　12　　月　　30　　日
附件：
臺灣桃園地方法院刑事判決            108年度交訴字第117號
公　訴　人　臺灣桃園地方檢察署檢察官
被　　　告　彭溪圳　男　民國00年0月00日生
                    身分證統一編號：Z000000000號
                    住○○市○○區○○路000號11樓之8
選任辯護人　袁健峰律師
上列被告因肇事逃逸案件，經檢察官提起公訴（108 年度偵字第
19897 號），本院判決如下：
    主  文
彭溪圳無罪。
    理  由
一、公訴意旨略以：被告彭溪圳於民國108 年3 月24日晚間，駕
    駛車牌號碼000-0000號自用小客車（下稱甲車），沿桃園市
    中壢區環中東路往桃園方向行駛，於同日晚間7 時55分許行
    經環中東路、普忠路交岔路口（以下稱本案交岔路口）欲左
    轉彎改沿普忠路往中華路方向行駛時，本應注意轉彎車應禮
    讓直行車，復依當時天候陰、夜間有照明、路面鋪裝柏油然
    濕潤無缺陷、道路無障礙物及視距良好等情狀，亦無不能注
    意之情事，仍疏未注意而貿然左轉彎，適有賴治翔騎乘車牌
    號碼000-000 號重型機車（下稱乙機車）沿環中東路往中山
    東路方向駛來，見狀欲閃避而緊急煞車自摔倒地，受有四肢
    多處挫擦傷、右腳掌骨骨折等傷害（過失傷害部分未據告訴
    ），詎被告彭溪圳明知因己過失方肇事致賴治翔受傷，竟未
    停車查看、報警或對受傷之賴治翔施以適當之救助，即基於
    肇事逃逸之犯意逕自駕車離去，嗣經警調閱周邊監視錄影畫
    面，方循線查知上情，因認被告涉犯刑法第185 條之4 之肇
    事逃逸罪嫌。
二、犯罪事實應依證據認定之，無證據不得認定犯罪事實。又不
    能證明被告犯罪者，應諭知無罪之判決，刑事訴訟法第154
    條第2 項、第301 條第1 項分別定有明文。而認定犯罪事實
    所憑之證據，雖不以直接證據為限，間接證據亦包括在內；
    然而無論直接或間接證據，其為訴訟上之證明，須於通常一
    般之人均不致有所懷疑，而得確信其為真實之程度者，始得
    據為有罪之認定，倘其證明尚未達到此一程度，而有合理之
    懷疑存在，致無從為有罪之確信時，即應為無罪之判決（最
    高法院76年度台上字第4986號判例意旨參照）。又刑事訴訟
    法第161 條第1 項規定：檢察官就被告犯罪事實，應負舉證
    責任，並指出證明之方法。因此，檢察官對於起訴之犯罪事
    實，應負提出證據及說服之實質舉證責任。倘其所提出之證
    據，不足為被告有罪之積極證明，或其指出證明之方法，無
    從說服法院以形成被告有罪之心證，基於無罪推定之原則，
    自應為被告無罪判決之諭知（最高法院92年度台上字第128
    號判例意旨參照）。
三、公訴意旨認被告彭溪圳涉犯肇事逃逸罪嫌，無非係以被告之
    供述、證人賴治翔於警詢、偵訊中之指訴、聯新國際醫院診
    斷證明書1 紙、道路交通事故現場圖、道路交通事故調查報
    告表㈠、㈡各1 份、現場照片17張、監視器錄影畫面翻拍照片
    15張等為其主要論據。
四、訊據被告堅詞否認有何肇事逃逸犯行，辯稱：我認為我駕駛
    甲車已經左轉進入到中華路，我不知道賴治翔摔倒跟我有關
    ，如果我知道跟我有關係，一定會留下來處理等語。本院查
    ：
  ㈠本案發生事故之經過，業經證人賴治翔在本院審理時結證稱
    ：當天有下過雨，當時我要過交岔路口時，我的行向是綠燈
    ，在我前方還有1 台機車直行，被告有讓他通過，照理來說
    ，被告應該迅速左轉通過，但被告停頓，我以為被告也有要
    讓我通過，後來我看被告開始左轉，並已駛過中央分隔島，
    我認為如果我不減速或煞車，就會跟左轉車撞上，所以我在
    行至停止線前，判斷前開情形，緊急煞車以保護自己等語明
    確（參本院交訴卷第59-63 頁），且經本院勘驗發生事故之
    本案交岔路口之監視器光碟結果（以下所稱甲車、乙機車與
    犯罪事實所述及者相同）：
    ⑴監視器鏡頭拍攝某交岔路口；畫面時間：19：51：54至19
      ：52：02，畫面右側行向（由畫面下方往上方行駛）燈號
      為紅燈；畫面右側行向、畫面左側行向（由畫面上方往下
      方行駛）車輛皆停等。
    ⑵畫面時間：19：52：03至19：52：19，畫面左側行向之車
      輛開始起步通過交岔路口（或直行或左轉彎或右轉彎），
      畫面右側行向燈號仍為紅燈，此行向之車輛仍續停等。
    ⑶畫面時間：19：52：20，畫面右側行向燈號轉為綠燈。
    ⑷畫面時間：19：52：20至19：52：27，畫面右側行向之車
      輛開始起步通過交岔路口（或直行或左轉彎或右轉彎）。
    ⑸畫面時間：19：52：28至19：52：45，畫面左側行向某車
      輛（下稱A 車），點亮左轉彎車燈，自內側車道駛至交岔
      路口中停等；繼之，甲車亦點亮左轉彎車燈，駛至交岔路
      口中，在A 車後方停等。
    ⑹畫面時間：19：52：46至19：52：50，畫面右側行向之燈
      號仍顯示為綠燈，A 車先左轉彎完成，甲車亦緩慢前駛準
      備左轉彎。
    ⑺畫面時間：19：52：50至19：52：52，甲車開始左轉彎，
      此時畫面右側行向中間車道乙機車駛出。
    ⑻畫面時間：19：52：53至19：52：58，乙機車駛越停止線
      後，車身往左傾倒後滑出，乙機車騎士與乙機車分離跌倒
      在地，乙機車續向前滑出後靜止（未撞及甲車）；甲車則
      自乙機車往左傾倒時起，持續左轉彎（未見停頓或剎停）
      直至消失在監視器畫面。亦核與證人賴治翔前揭證述發生
      事故情節一致，有勘驗筆錄、截圖照片在卷為憑（詳見本
      院交訴卷第57-58 、65-69 頁），此外，復有道路交通事
      故現場圖、道路交通事故調查報告表㈠、㈡及道路交通事故
      照片17張可參（參偵卷第27-31、55-63 頁）。觀諸證人
      賴治翔騎乘乙機車直行行駛在環中東路直至乙機車車身明
      顯左傾前，客觀上未見有何異常駕駛行為，可見證人賴治
      翔在駛至本案交岔路口前，乙機車車身突明顯左傾，確應
      係如其所證之發現前方可能之危險情況，操控乙機車採取
      避險措施所致，是斯時證人賴治翔若非因見被告駕駛甲車
      欲左轉彎，實無可能緊急煞停乙機車，終致人車倒地。按
      汽車行駛至交岔路口，轉彎車應讓直行車先行，道路交通
      安全規則第102 條第1 項第7 款定有明文。被告駕駛甲車
      行至本案交岔路口欲左轉彎時，自應依前揭道路交通安全
      規則之規定，禮讓直行車先行，詎由本院前揭勘驗結果，
      被告於行經本案交岔路口欲左轉彎時，非不能注意及乙機
      車已即將駛至該交岔路口，惟被告未能禮讓對向直行之乙
      機車先行，即貿然左轉彎，致甫駛至該交岔路口之賴治翔
      因見前方被告駕駛甲車左轉彎之動線時，始緊急煞停乙機
      車，乙機車車身因而失去平衡致賴治翔人車倒地，被告確
      有駕駛過失甚明，佐以本案車禍事故經送請桃園市政府車
      輛行車事故鑑定委員會鑑定結果亦認：被告於夜間駕駛甲
      車行經行車管制號誌正常運作交岔路口，左轉彎車未讓直
      行車先行，為肇事次因，此有桃園市政府車輛行車事故鑑
      定會109 年5 月19日桃交鑑字0000000000號函附鑑定意見
      書在卷可參（見本院交訴卷第25-31 頁），且賴治翔確因
      本件車禍受有四肢多處挫擦傷、右腳掌骨骨折等傷勢，亦
      有聯新國際醫院診斷證明書1 紙附卷為憑（見偵卷第23頁
      ），故被告之過失駕駛行為致賴治翔受傷乙節，堪足認定
      。
  ㈡又本案雖因被告之過失駕駛行為而致賴治翔受有前揭傷害，
    惟按刑法第185 條之4 之肇事逃逸罪，其客觀構成要件為行
    為人駕駛動力交通工具肇事，且致人死傷而逃逸，主觀要件
    則須行為人對致人死傷之事實有所認識，並進而決意擅自逃
    離肇事現場，始足當之。是肇事逃逸罪之成立，除客觀上有
    駕駛動力交通工具肇事之前行為、致人死傷之結果及逃逸行
    為外，並須行為人主觀上對於肇事及致人死傷有所認知，進
    而決意逃逸為必要，倘行為人主觀上對於是否肇事或致人死
    傷並無認知，自難評價其離去行為即屬逃逸，而以肇事逃逸
    之罪名相繩。查被告迭於警詢、檢察官訊問及本院審理時，
    均堅稱不知因其肇事致人受傷，認為賴治翔係因當天下雨路
    滑或壓到路面標線而自摔等語（詳見偵卷第8-9 、96頁；本
    院審交訴卷第47頁、交訴卷第126-127 頁），而依證人賴治
    翔在本院審理時所為證述，其既係因見被告無禮讓其先行意
    思，在未駛至本案交岔路口停止線時，即自行先採取避險措
    施致失控人車倒地，併參以乙機車車身開始左傾、繼之倒地
    之位置、2 車確未發生碰、擦撞等情，縱被告在左轉彎過程
    中，見對向駛至本案交岔路口之乙機車倒地，其主觀上仍有
    可能認乙機車倒地之原因，或係因乙機車騎士己身操控機車
    不當所致，與其左轉彎無涉，是被告辯稱不知乙機車倒地與
    其有關，自難謂無憑。
五、綜上所述，依卷內現存事證，尚無法證明被告主觀上明知或
    預見自己肇事致人受傷之事實，縱其左轉彎後即行駛離，而
    未停留現場或報警、電召救護車，亦與肇事逃逸罪之構成要
    件未合，是公訴人之舉證客觀上尚未達到使通常一般之人均
    不致於有所懷疑，而得確信被告有肇事逃逸犯行之程度，仍
    存有合理之可疑，揆諸上揭說明，既不能證明被告有此部分
    犯行，自應為被告無罪之諭知。
據上論斷，應依刑事訴訟法第301 條第1 項，判決如主文。
本案經檢察官邱文中提起公訴，檢察官高健祐到庭執行職務。
中　　華　　民　　國　 110　　年　　4 　　月　　20　　日
                刑事第十一庭  審判長法　官  潘政宏

                                    法  官  蔡旻穎

                                    法  官  許雅婷
以上正本證明與原本無異。
如不服本判決應於收受判決後20日內向本院提出上訴書狀，並應
敘述具體理由。其未敘述上訴理由者，應於上訴期間屆滿後20日
內向本院補提理由書(均須按他造當事人之人數附繕本)「切勿逕
送上級法院」。
                                    書記官　黃挺豪
中　　華　　民　　國　 110　　年　　4 　　月　　21　　日